臺灣彰化地方法院民事判決　95年度建字第25號
原　　　告　健美企業有限公司
法定代理人　乙○○
被　　　告　甲○○
訴訟代理人　楊錫楨律師
複 代理 人　丁○○
　　　　　　丙○○
上列當事人間請求給付工程款事件，本院於民國96年6月6日言詞
辯論終結，茲判決如下：
    主      文
被告應給付原告新台幣伍拾貳萬柒仟陸佰柒拾肆元，及自民國九
十五年九月二十六日起至清償日止，按年息百分之五計算之利息
。
訴訟費用新台幣貳萬壹仟柒佰拾元由被告負擔。
本判決主文第一項於原告以新台幣壹拾柒萬伍仟玖佰元為被告供
擔保後，得假執行；但被告如以新台幣伍拾貳萬柒仟陸佰柒拾肆
元為原告預供擔保，得免為假執行。
    事實及理由
一、按「訴狀送達後，原告不得將原訴變更或追加他訴。但有下
    列各款情形之一者，不再此限：七不甚礙被告之防禦及訴訟
    之終結者。」，民事訴訟法第255條第1項第7款定有明文。
    經查：原告嗣後追加法定遲延利息之訴，核與前開規定，並
    無不合，應予准許，合先敘明。
二、原告主張：
  (一)被告為在彰化縣員林鎮○○路44號、44之1號、44之2號開設
    統誠中醫診所及統銓西醫診所，因內外裝修之需，而與原告
    訂立承攬契約，由被告提供設計圖，再由原告依該設計圖或
    被告之指示，以含工帶料之方式進行裝修工程（以下簡稱系
    爭工程），施工期間自民國93年11月23日起至94年8月11 日
    止。茲因系爭工程已全部完工，總工程款為2,229,674元，
    但被告僅清償1,702,000元，尚有尾款527,674元未獲清償，
    雖經催討，但未獲置理。
  (二)兩造雖未訂立書面承攬契約，但原告係依照業界慣例，先將
    估價單傳真予被告，再由被告打電話予原告表示同意施作之
    工程項目後，始由原告施工。況且，被告已支付工程款高達
    1,702,000元，自始至終未曾表示異議，足見兩造就前開承
    攬契約互相默示意思表示一致。
  (三)本件業經彰化縣金屬門窗商業同業公會完成鑑定，兩造均應
    尊重其鑑定結果。
  (四)爰依承攬契約之法律關係，請求被告給付原告527, 674元（
    96年1月16日起訴狀誤載為527,672元），及自支付命令繕本
    送達被告之翌日（該起訴狀漏載起算日）起至清償日止，按
    年息百分之5計算之利息，並陳明願供擔保，請准宣告假執
    行等語。
三、被告辯稱：
  (一)兩造於93年11月間以口頭方式訂立本件承攬契約，由被告指
    示原告應施作工程項目，但系爭工程項目之單價或金額未於
    施作前約定，而係待原告每完成1件或數件工程項目後，方
    由原告遞送估價單予被告，兩造再針對估價單所載工程項目
    單價或金額逐一協議應付款項，經達成協議後，始由被告給
    付現金或支票，之後再由原告續行施作。因原告承攬期間自
    93 年11月間起至94年12月底止，此期間被告已給付承攬報
    酬1, 702,000元，並未積欠原告任何款項。
  (二)被告對於原告所提估價單形式上雖不爭執，但估價單上所載
    工程項目單價及金額均由原告片面所記載，事先未徵得被告
    同意，且為原告事後提出，原告應就被告尚積欠款項之有利
    事實，負舉證責任。
  (三)鑑定單位未依本院要求，鑑定系爭工程估價單所列各細項工
    程含工帶料後之價值各為若干元？僅記載單價合理，且其記
    載部分更與事實不符，足認該鑑定報告不具專業性，不足為
    原告有利認定之依據。
  (四)原告以事後鑑定之結果，作為系爭工程項目及單價之證據，
    顯然該鑑定結果與兩造就本件承攬契約之合意並無關聯，該
    鑑定結果，不足為有利原告之認定。
  (五)系爭工程於94年8月間大抵完工，並於同年12月間完成枝節
    修飾。被告乃於系爭工程大抵完工後，立即於94年9月7日支
    付工程款10萬元。又於最後枝節修飾完畢後，即於95年1月
    26日支付工程款10萬元。從前述原告完工及被告給付工程款
    之時間可知，被告已清償全部工程款，若系爭工程款未清償
    完畢，何以原告會收受即期支票，而未作任何特別保留？是
    以原告所述尚欠527,674元之工程款，不僅無證據證明，亦
    屬無據。
  (六)從而，原告請求為無理由，故請求駁回原告之訴及其假執行
    之聲請，並陳明如受不利之判決，願供擔保請准免為假執行
    等語。
四、兩造不爭執事項：
  (一)兩造曾於93年11月間以口頭方式訂立本件承攬契約，由原告
    承攬被告位於彰化縣員林鎮○○路44號、44之1號、44之2號
    統誠中醫診所及統銓西醫診所內外裝修工程。
  (二)系爭工程款項之計算係含工帶料。
  (三)兩造合意之施作工程項目詳如原告所提估價單影本所載。
  (四)系爭工程已於94年8月間完工，被告已給付工程款1,702,000
    元。
  (五)被告曾任彰化縣員林鎮鎮民代表大會副主席，原告法定代理
    人於被告選舉期間擔任其樁腳即特定責任區域助選員。
五、原告主張系爭工程各項施作項目詳如卷附估價單影本所載，
    且為被告所不爭執，是以本件最主要之爭點所在，乃在於原
    告是否尚得被告請求給付工程款？若為肯定者，則其得請求
    工程款之金額為若干元？
六、按解釋契約，應探求當事人立約時之真意，而於文義上及論
    理上詳為探求；當時之真意為何，又應斟酌訂立契約當時及
    過去之事實，其經濟目的及交易習慣，而本於經驗法則，基
    於誠實信用原則而為判斷。經查，系爭工程各項施作項目含
    工帶料之金額，固無書面契約或施作材料詳細單據可供參酌
    ，惟契約當事人之真意，非不可依前揭方法或說明詳為探求
    。本院因此依原告之聲請，指定彰化縣金屬門窗商業同業公
    會鑑定系爭工程各項工程含工帶料之價值各為若干元？嗣經
    該公會以96年3月26日彰金門窗華會字第030026號函檢附工
    程鑑價報告書覆稱：「‧‧‧雙方（指兩造或其代理人）於
    鑑價現場確認，施作前雙方已確認金額無異議。」、「‧‧
    ‧合理價位‧‧」、「‧‧‧經現場會勘，尺寸規格正確，
    單價合理」等語，嗣經本院就前開鑑定報告書漏未鑑定或尚
    有疑義部分，函請該公會再補充鑑定或說明，經該公會嗣以
    96年4月27日彰金門窗華會字第030029號函檢附工程鑑價補
    充報告書覆稱：「‧‧‧正確金額（指漏未鑑定部分）」、
    「本次鑑定‧‧‧會同原告‧‧‧及被告訴訟代理人楊錫楨
    律師及俊任‧‧‧楊錫楨律師‧‧‧先行離開，離開前並
    囑咐俊任先生全程陪同參與‧‧‧」、「於鑑價作業進行
    前，本單位‧‧‧鑑定人員事先向兩造說明於現場僅作圖面
    設計與實物規格是否吻合、尺寸丈量、數量、施工難易度、
    物品加工簡易度及物品是否須二次以上加工等‧‧‧經雙方
    同意後會同兩造至施作點，並由鑑定人員丈量物件尺寸及核
    對設計圖與物件是否相符，並口頭述明該工程物件確實存在
    ‧‧‧」、「對於鑑定內容有部分註明『施作前已確認金額
    』，此部分係原告乙○○先生於鑑定時提出，當時被告會同
    人員俊任先生並未提出異議。」、「當日設計圖由原告乙
    ○○先生提供」、「對於本次鑑定有關鑑定人員未到場實際
    會勘部分，其理由為1.該物件與本次鑑定不在同一地點。2.
    價格方面因該部分僅為零件更換，此部分金額關係原告與供
    應商之間交易量有關，因為五金材料行出貨價格每家不相同
    約有±5%差異。原告所標示金額為金屬業界慣用價格，因此
    以合理價位判定。若需嚴格認定，則該工程金額為正確。」
    、「‧‧‧鑑定人員於各單項內均（誤載為鈞）提供業界報
    價金額上、下限以供參考，原告所報之價格均以低底價為之
    。如以高標價為之，則該工程成本約需增加15%。」、「本
    次鑑定之工程係民國93年至94年初之工程，當時材料價格與
    目前差距相當大（目前時價鋁、鐵材類上漲約100%，不銹鋼
    類上漲12 0%），因此鑑定人員為免除兩造之爭議，以價格
    合理或單價合理標註。此說法表示各項金額為正確（依民國
    93~94年之材料價格）。‧‧‧該工程鑑定人員係以民國93
    至94之間價格換算，並未依目前時價計算。如以時價計算則
    該工程成本將上漲60%以上。」等語。觀此鑑定內容可知，
    鑑定單位已詳就本院囑託鑑定事項加以鑑定，其函覆內容不
    僅具體明確，更援引原告同業報價上下限金額，核其理由完
    備綦詳，足堪採認。是以原告報價既屬業界下限金額，加以
    被告均同意原告到場完成施作，足見被告對於原告報價當無
    不為同意之理，換言之，原告報價可謂為兩造立約當時之真
    意無訛；否則原告若以中高價位報價，則系爭工程成本可能
    增加至百分15左右，豈為被告所樂見？況且，原告法定代理
    人曾擔任被告選舉期間之樁腳，由此足認過去雙方關係或往
    來密切，是以兩造合意以業界下限金額作為系爭工程各項施
    作項目之金額，如此解釋，核與「優待熟客」之一般交易習
    慣完全吻合。另按「如依情形，非受報酬即不為完成其工作
    者，視為允與報酬。未定報酬額者，按照價目表所定給付之
    ；無價目表者，按照習慣給付。」，民法第491條定有明文
    。準此規定可知，系爭工程縱有未定報酬額之情形，然原告
    報價均在業界報價金額上、下限範圍內，加以原告以低底價
    報價，則原告依照卷附估價單影本所載金額請求被告如數給
    付，於法自屬有據。至於原告雖不否認曾經收受被告所交付
    數筆現金及多張支票，以抵充系爭工程款項，惟未據被告舉
    證證明原告已向其表示免除系爭工程尾款債務之意思，自難
    認該尾款債務已消滅。據此，益徵被告辯稱前開鑑定報告不
    具專業性、不正確及難為原告有利認定之依據，暨原告不得
    請求被告給付尾款諸情，核屬事後推卸之詞，不足採信。
七、從而，原告依承攬契約之法律關係，請求被告給付527,674
    元，及自支付命令繕本送達被告之翌日即95年9月26日起至
    清償日止，按年息百分之5計算之利息，為有理由，應予准
    許。
八、兩造均陳明願供擔保聲請宣告假執行或免為假執行，經核於
    法均無不合，爰分別酌定相當擔保金額宣告之。
九、兩造其餘攻擊防禦方法及舉證，於判決結果不生影響，自毋
    庸一一論列，附此敘明。
十、訴訟費用負擔之依據：民事訴訟法第78條。
中　　華　　民　　國　　96　　年　 　6　 月　　 27    日
                  民事第一庭    法　    官　陳正禧
上正本證明與原本無異。
如對判決上訴，應於判決送達後20日內向本院提出上訴狀。
中　　華　　民　　國　　96　　年　　6 　　月　　29　　日
                                法院書記官  王宣雄
